【裁判字號】    99,簡上,24
【裁判日期】    991231
【裁判案由】    撤銷買賣行為等
【裁判全文】
臺灣新竹地方法院民事判決              99年度簡上字第24號
上  訴  人  廖麗美
訴訟代理人  李克欣律師
視同上訴人  姚歆姮
被上 訴 人  聯邦商業銀行股份有限公司
法定代理人  李憲章
訴訟代理人  鄭明輝
上列當事人間撤銷買賣行為等事件，上訴人對於中華民國98年12
月11日本院竹北簡易庭98年度竹北簡字第176號第一審判決提起
上訴，本院於民國99年12月22日辯論終結，判決如下：
    主      文
原判決廢棄。
被上訴人在第一審之訴駁回。
第一、二審訴訟費用由被上訴人負擔。
    事實及理由
壹、程序方面：
    按「訴訟標的對於共同訴訟之各人必須合一確定者，適用下
    列各款之規定：一、共同訴訟人中一人之行為有利益於共同
    訴訟人者，其效力及於全體；…」，民事訴訟法第56條第1
    項第1款前段定有明文。次按，民事訴訟法第56條第1項第1
    款，所謂共同訴訟人中一人之行為，有利益於共同訴訟人或
    不利益於共同訴訟人，係指於行為當時就形式上觀之，有利
    或不利於共同訴訟人而言。非指經法院審理結果有利者其效
    力及於共同訴訟人，不利者其效力不及於共同訴訟人而言，
    故共同訴訟人中之一人，對於下級法院之判決聲明不服提起
    上訴，在上訴審法院未就其內容為審判之前，難謂其提起上
    訴之行為對於他共同訴訟人不利，其效力應及於共同訴訟人
    全體，即應視其上訴為共同訴訟人全體所為（最高法院52年
    台上字第1930號判例要旨參照）。民法第244條第1、2項所
    規定債務人所為之無償或有償行為，債權人得聲請法院撤銷
    之，而上開無償或有償行為若係契約，則債權人依上開規定
    以債務人及受益人為共同被告所提撤銷詐害債權之訴，債務
    人及受益人在此訴訟之結果必為同勝同敗，易言之，即撤銷
    詐害債權之訴，對於債務人及受益人必須合一確定。是本件
    固僅有上訴人廖麗美（債務人）一人提起上訴，惟因訴訟結
    果必須與姚歆姮（受益人）合一確定，揆諸首揭說明，上訴
    人提起上訴自有利於共同訴訟人即姚歆姮，效力及於全體，
    即姚歆姮應視同亦提起上訴，並將其列為視同上訴人，始為
    適法，合先敘明。
貳、實體方面：
一、被上訴人起訴主張，除與原審判決記載相同茲予引用外，另
    補稱：
（一）被上訴人行使撤銷權，並未逾民法第245條所定之1年除斥
      期間：
      按民法第244條之撤銷權，依同法第245條規定：「前條撤
      銷權，自債權人知有撤銷原因時起，1年間不行使，或自
      行為時起，經過10年而消滅」，此項法定期間為除斥期間
      ，其時間經過時權利即告消滅。而該除斥期間固無待當事
      人主張，法院得逕依職權適用之。然依通說見解，債務人
      如主張債權人已逾該條之除斥期間者，應負舉證之責。查
      上訴人廖麗美前於信用卡申請書之正卡申請人資料下之「
      住宅地為何人所有」欄並未勾選，另雖於小額消費性貸款
      申請書之個人資料之「居住狀況」勾選本人，然其所填寫
      之戶籍與居住地址皆非本件系爭房地，直至民國95年10月
      份起，上訴人竟未依約清償，被上訴人取得執行名義，雖
      於96年3月26日向財政部臺灣省北區國稅局查調上訴人廖
      麗美名下財產歸屬資料，然僅得知除有一筆投資外別無其
      他財產，因此無法知悉上訴人名下曾擁有不動產，且已移
      轉於上訴人女兒即視同上訴人名下之事實。被上訴人於98
      年3月（實係98年1月14日之誤）間撥打上訴人曾留於申請
      書上之聯絡電話，接電者為上訴人之小姑，此時始得知系
      爭不動產過戶乙事，旋於同年5月26日及27日向新竹縣新
      湖地政事務所調閱系爭不動產異動索引及登記謄本，被上
      訴人方知確有房地過戶之情事，是以被上訴人既於98年5
      月開始確知上訴人移轉登記系爭房地予視同上訴人之事，
      認為有害及其之債權，嗣於98年8月10日提起本件撤銷詐
      害行為訴訟，有法院收狀章戳附卷可稽，故被上訴人提起
      本件訴訟顯未逾1年之除斥期間，上訴人主張被上訴人應
      於96年間，即已知有撤銷原因之事實，既未能舉證以實其
      說，空言所辯本件已逾1年除斥期間，撤銷訴權即告消滅
      云云，實無可採。
（二）債務人所為之無償行為，有害債權人者，債權人得聲請法
      院撤銷之：
      系爭房地所有權移轉行為雖以買賣為登記原因，然實為脫
      產之無償行為，損及被上訴人債權。按所謂害及債權，乃
      指債務人之行為，致積極的減少財產，或消極的增加債務
      ，因而使債權不能獲得清償之情形，蓋債務人所有之財產
      ，除對特定債權人設有擔保物權外，應為一切債務之總擔
      保，倘債務人將財產買賣他人，且非用以清償具有優先債
      權之債務，對於普通債權人，即難謂無詐害行為。上訴人
      將系爭不動產以買賣為原因所為之移轉行為後，並未清償
      具有優先債權之債務（即首順位臺灣土地銀行設定之抵押
      權），其未減少消極財產，卻產生減少積極財產之結果，
      故其移轉過戶行為害及被上訴人之債權甚明。上訴人之移
      轉行為已致被上訴人債權無法受償，權利嚴重受損。又債
      之關係存續中因上訴人之行為，致有礙債務履行或增加履
      行困難者，即應認為有損被上訴人之權利。由上可知，95
      年間上訴人除本件系爭不動產外，負債大於資產甚明，其
      所餘之資產，確不足供被上訴人及其他債權人等為完全清
      償，故上訴人於95年11月10日所為之買賣行為實有害於被
      上訴人之債權甚明。
（三）上訴人與視同上訴人為血親關係，據上訴人所稱，曾向訴
      外人楊少東（即視同上訴人之準婆婆）借款，但因無力償
      還所借款項，故經三方約定之協議將系爭不動產所有權移
      轉登記予視同上訴人名下，以抵押上開借款。查上訴人無
      法提出相關借款證明、借款資金流向，以證明確有借貸事
      實存在；又就正常買賣交易流程而言，視同上訴人係買方
      ，經過戶取得不動產所有權後，應速辦理清償抵押權事宜
      ，現除未塗銷一順位抵押權外，設定債務人仍為上訴人即
      賣方，訴外人楊少東未要求將抵押權擔保之債務人變更為
      視同上訴人名義，致已借款債權無法在抵押權擔保範圍內
      ，損及自身權益情事，均未聞問，以上實非屬常態。上訴
      人與視同上訴人、訴外人楊少東間無真實買賣不動產之真
      意存在，亦無支付價金之對價行為，明顯係通謀虛偽意思
      表示行為。
（四）為此聲明：
    １上訴駁回。
    ２第一審及第二審訴訟費用由上訴人負擔。
二、上訴人上訴理由，除與原審判決記載相同茲予引用外，另補
    稱：
（一）被上訴人行使撤銷權，已逾民法第245條所定1年除斥期間
      ：
    １上訴人早於95年間即將系爭房地出賣予女兒即視同上訴人
      ，並於95年11月10日完成移轉登記，被上訴人卻遲至98年
      8月10日方向原審提起本件訴訟，訴請撤銷買賣行為及所
      有權移轉登記，顯有違民法第245條所定，前條撤銷權自
      債權人知有撤銷原因時起，1年間不行使，或自行為時起
      經過10年而消滅，其撤銷權已逾1年除斥期間規定。
    ２查上訴人於向被上訴人借款時，即已提供包括本件系爭房
      地在內之財產明細資料，供被上訴人作為授信之參考，被
      上訴人當時自已知道上訴人名下有系爭房地；而被上訴人
      於原審供稱其於96年3月26日曾向國稅局查詢上訴人之名
      下財產清單，因而知悉上訴人名下已無房地產，故其於斯
      時即已知悉上訴人名下房地產業已移轉他人。又被上訴人
      於96年度經督促程序向上訴人追索債務，業已取得執行名
      義即96年度促字第6396號支付命令及其確定證明書，其取
      得執行名義後，應已調查過上訴人名下財產情形，該時亦
      可知悉上訴人與視同上訴人於95年買賣系爭房地之事實，
      故被上訴人縱得行使民法第244條第1項之撤銷權，其撤銷
      權顯已逾1年除斥期間而消滅，不得行使甚明。倘被上訴
      人認其知悉撤銷原因在後，應由其負舉證責任證明，說明
      何以自96年取得執行名義後遲至其所稱之時點方知悉有撤
      銷原因。
（二）上訴人非無償贈與系爭房地：
    １按債務人所為之無償行為，有害及債權者，債權人得聲請
      法院撤銷之，民法第244條第l項固定有明文，惟主張行使
      前揭撤銷權之債權人，仍應就債務人所為係有償行為或無
      償行為，或債務人及受益人之惡意等主、客觀要件，負舉
      證責任。次按，當事人主張有利於已之事實者，就其事實
      有舉證之責任，亦為民事訴訟法第277條前段定有明文。
      查系爭房地之移轉登記原因登記為「買賣」，自經地政機
      關相當之查核方准為登記，被上訴人並未舉證其有何依據
      稱被告間之買賣為「假買賣真贈與」，僅憑其臆測之詞欲
      撤銷被告間之所有權移轉登記，自屬無理。
    ２本件視同上訴人以為上訴人清償其所負新臺幣（下同）13
      0萬元債務之方式，支付系爭房地買賣價金，被上訴人主
      張上訴人係將系爭房地贈與視同上訴人，即非可採。
    ３又因上訴人與視同上訴人二人為母女，就系爭房地之買賣
      屬二等親間買賣，且因非一次全額給付買賣價金，係直接
      承擔上訴人向土地銀行申辦之優惠貸款，依贈與稅法第5
      條規定，依法須申報贈與稅。另因遺產及贈與稅法第5條
      規定以贈與論，乃政府課稅上之行政措施，私法上仍不能
      遽認係屬贈與，最高法院94年度台上字第726號裁定闡示
      甚明，是故不得以上訴人曾依法申報贈與稅，遽認二人間
      之不動產買賣為虛偽。況上訴人除依法申報贈與稅外，仍
      按一般交易常規填寫土地及建物所有權買賣移轉契約書，
      辦理土地地價稅、房屋稅完稅，且依法繳納「契稅」，其
      繳款書之申報別為「一般案件」，契別及稅率為「買賣/6
      ％」，顯徵上訴人間乃基於買賣行為而移轉系爭房地所有
      權。
（三）上訴人與視同上訴人間確有資金往來：
    １上訴人前因經營得勝營造有限公司，常有資金往來需求，
      而屢屢向親友調借現金，並與多家銀行借貸款項，每月繳
      息負擔沈重，資金缺口難以填補，視同上訴人長期借貸資
      金予上訴人繳納銀行款項，雖每次金額不豐，仍佔其薪資
      多數，所借累積之下亦有數十萬元之多，上訴人周遭親友
      皆不忍一年輕女子為母背負債務，且債權難以回收。
    ２又上訴人於94年1月為支付海陸豐實業有限公司之帳款648
      ,294元，乃向友人調借70萬元，並約定18個月內還款，至
      95年5月該筆借款將至，屆期還款來源仍無著落，親友亦
      因知上訴人還款能力低落，而不願借予資金，上訴人僅得
      央求視同上訴人協助還款。
    ３後經視同上訴人向訴外人楊少東商借款項，楊少東深知上
      訴人之財務困境，亦擔心所借款項無法獲得清償，遂表示
      其僅願意將資金貸予視同上訴人作為個人用途，且須提供
      系爭房地設定抵押權，故三方約定倘上訴人無法於半年內
      清償此筆借款，則此筆借款視為訴外人楊少東貸予視同上
      訴人之購屋頭款，上訴人須履行買賣契約將系爭房地所有
      權移轉登記予視同上訴人。
    ４查訴外人楊少東先行給付40萬元後，系爭房地於95年5月
      16日辦理抵押權設定登記予訴外人楊少東，再於95年5月
      22日三方簽立買賣契約及借據時，訴外人楊少東給付90萬
      元予上訴人，後因上訴人無法如期返還該130萬元之借款
      ，而於95年10月12日辦理所有權移轉予視同上訴人。
    ５關於上開40萬元及90萬元之交付分式：前者係由楊少東於
      95年3月7日、4月4日、4月25日及5月15日分別交付5萬元
      、5萬元、20萬元及10萬元予上訴人，有訴外人楊少東之
      新竹國際商業銀行新社分行之存摺影本可稽；後者則是楊
      少東於95年5月19日（星期五）提領100萬元，當日下午3
      時40分許交付其中90萬元給上訴人，惟因已過銀行交易時
      間，上訴人無法存入帳戶，於是待95年5月22日（星期一
      ）始入帳，亦有訴外人楊少東之竹北市農會存單存款交易
      明細表附卷為憑。
    ６再查，(1)系爭房地之移轉過程中，所支出之費用包括稅費
      及代書費6萬元、95年設定抵押權費用5,460元、95年房屋
      稅3,356元、友邦產物保險房屋地震險1,459元、視同上訴
      人銀行信用查詢費4,500元，共計74,775元；(2)視同上訴
      人代上訴人支付系爭房地95年5月份之貸款26,000元；(3)
      上訴人向土地銀行之貸款餘額，至95年5月份尚有60萬元
      、1,003,739元、896,009元，共計2,499,748元；(4)總計
      款項2,600,523元尚未償還或由視同上訴人支付。又再加
      計前開向訴外人楊少東借貸之130萬元，共約390萬元。而
      系爭房屋之屋齡業已20餘年，且會漏水，故上訴人以390
      萬元之價格售予視同上訴人，並無任何違背常情之處。
（四）為此上訴聲明：
    １原判決廢棄。
    ２被上訴人第一審之訴駁回。
    ３第一、二審訴訟費用由被上訴人負擔。
三、兩造不爭執之事項：
（一）上訴人前向被上訴人申辦小額消費性貸款、信用卡，惟自
      95年10月10日起未繳付小額消費性貸款，另自95年11月25
      日起未依約繳付信用卡消費款，現共積欠被上訴人：1.小
      額消費性貸款本金92,647元及利息、2.信用卡消費款本金
      173,858元及其利息283元、違約金等未依約清償，前揭債
      權經被上訴人對於上訴人向本院聲請核發支付命令，經本
      院於96年3月19日核發96年度促字第6396號支付命令及其
      確定證明書確定在案，此有被上訴人提出本院核發之支付
      命令及支付命令確定證明書附卷可稽（見原審卷第7、8頁
      ），且為上訴人所不爭執。
（二）上訴人、視同上訴人與訴外人楊少東於95年5月22日簽立
      借據，約定：「本人廖麗美（即上訴人）向楊少東小姐調
      借新台幣壹佰拾萬元，並願將名下房地地號新豐鄉○○
      段436地號及建物441等標物設定抵押給楊少東小姐作為保
      障權利。若因廖麗美小姐經商失敗導致無法還款，經雙方
      協議則將上項房屋轉賣給楊少東小姐準媳婦姚歆姮小姐（
      即視同上訴人）。同時也經過楊少東小姐同意將新台幣壹
      佰拾萬元轉借給姚歆姮小姐作為買賣房屋自備款，其餘
      銀行之貸款部分視移轉當月餘額，亦不須重新設定變更或
      塗銷，均由姚歆姮小姐繼續每月按時繳交房貸款項…」；
      上訴人、視同上訴人同時就坐落新竹縣新豐鄉○○段436
      地號土地及其上新豐鄉○○段441建號，即建物門牌號碼
      新竹縣新豐鄉○○街163之2號建物（下稱系爭房地）簽訂
      買賣契約，約定：「乙方（即視同上訴人）以價款一部分
      新台幣壹佰拾萬元正為定金給付甲方（即上訴人）」、
      「其餘新台幣貳佰陸拾萬元正均由乙方按時向土銀行繳交
      貸款部分」，即上訴人將系爭房地以390萬（定金130萬、
      承受土銀貸款260萬元）出售予視同上訴人，有借據及買
      賣契約書在卷可憑（見原審卷第125-128頁）。
（三）上訴人於95年10月12日將其名下之系爭房地，以「買賣」
      為登記原因出賣予其女兒即視同上訴人，並向新湖地政事
      務所申請辦理所有權移轉登記，而於95年11月10日完成登
      記，有系爭房地土地及建物謄本足稽（見原審卷第11-14
      頁）。
（四）系爭房地除有設定予臺灣土地銀行之360萬元第一順位本
      金最高限額抵押權外（按設定金額雖為360萬元，惟95年5
      月間之抵押債權僅餘260萬元），並由上訴人於95年5月16
      日設定130萬元之第二順位抵押權予訴外人楊少東，同有
      系爭房地土地及建物謄本可按（見原審卷第11-14頁）。
（五）被上訴人前於96年3月26日向財政部台灣省北區國稅局查
      調上訴人名下財產歸屬資料，上訴人名下除有得勝營造有
      限公司投資200萬元外，別無其他財產，有被上訴人提出
      財政部台灣省北區國稅局財產歸屬資料清單附卷足憑（見
      原審卷第9-10頁），又原審依職權調閱上訴人名下之財產
      ，可知上訴人於96、97年度均無任何財產所得，亦有稅務
      電子閘門財產所得調件明細表在卷可稽（見原審卷第17-1
      8頁）。
四、本院之判斷：
    上訴人主張：上訴人向被上訴人借款時即已提供包括系爭房
    地在內之財產明細資料供被上訴人作為授信參考，被上訴人
    當時已知上訴人名下有系爭房地；而被上訴人於96年3月26
    日向國稅局查詢上訴人名下財產清單時，應已知悉上訴人名
    下系爭房地已移轉他人，卻遲至98年8月10日始向原審提起
    本件訴訟，已逾1年除斥期間規定；又上訴人經商負債，親
    友均不願借予資金，僅得央求女兒即視同上訴人協助還款，
    經視同上訴人向其準婆婆即訴外人楊少東商借款項，訴外人
    楊少東先行出借40萬元，上訴人欲再借款時，訴外人楊少東
    表示僅願意將資金貸予視同上訴人，且要求上訴人提供系爭
    房地設定抵押擔保，故三方約定倘上訴人無法於半年內清償
    此筆借款，則該筆借款視為訴外人楊少東貸予視同上訴人之
    購屋頭款，上訴人亦須履行買賣契約將系爭房地所有權移轉
    登記予視同上訴人，上訴人為借得款項，先於95年5月16日
    提供系爭房地設定130萬元第二順位抵押權予訴外人楊少東
    ，再於同月22日與視同上訴人及訴外人楊少東簽立借據約定
    如前，並與視同上訴人預立買賣契約，其後訴外人楊少東再
    於95年5月19日出借90萬元予上訴人，嗣上訴人無法如期返
    還該130萬元借款，而於95年10月12日依約辦理所有權移轉
    予視同上訴人，所為並非詐害行為等情。被上訴人則否認本
    件起訴已逾1年除斥期間，且主張上訴人與視同上訴人間移
    轉系爭房地係無償詐害行為，是本件所應審究者厥為：(一)被
    上訴人依民法第244條第1項之規定請求撤銷系爭房地買賣及
    所有權移轉登記行為，有無逾民法第245條規定之1年除斥期
    間？(二)上訴人以「買賣」為登記原因，將系爭房地所有權移
    轉登記予視同上訴人，係有償或無償行為？如係無償行為，
    上訴人間上開買賣移轉行為，是否有害及被上訴人之債權？
    茲分述如下：
（一）被上訴人請求撤銷系爭房地買賣及所有權移轉登記行為，
      未逾民法第245條規定之1年除斥期間：
    １按民法第244條第1項之撤銷權，依同法第245條規定，自
      債權人知有撤銷原因時起，1年間不行使而消滅。該項法
      定期間為除斥期間，其時間經過時權利即告消滅。此項除
      斥期間有無經過，縱未經當事人主張或抗辯，法院亦應先
      為調查認定，以為判斷之依據（最高法院85年度台上字19
      41號判例參照）。故不論當事人主張或抗辯與否，本院均
      應就此法定除斥期間是否知有撤銷原因時起逾1年不行使
      而消滅乙節，先行調查認定。次按，民法第244條第1項之
      撤銷權，依同法第245條規定，自債權人知有撤銷原因時
      起，1年間不行使而消滅，但查所謂知有撤銷原因，係指
      債務人所為者為無償行為，且有害及債權而言，倘僅知其
      一，則無從本於詐害行為行使撤銷權，除斥期間即無從進
      行（最高法院75年度台上字第1371號判決意旨參照）。
    ２上訴人固主張：其向被上訴人借款時即已提供包括系爭房
      地在內之財產明細資料供被上訴人作為授信參考，被上訴
      人當時已知上訴人名下有系爭房地；而被上訴人於96年3
      月26日向國稅局查詢上訴人名下財產清單時，應已知悉上
      訴人已將系爭房地移轉他人，卻遲至98年8月10日始向原
      審提起本件訴訟，已逾1年除斥期間云云。惟查，上訴人
      向被上訴人借款或申請信用卡時並未提供系爭房地之財產
      明細資料供被上訴人作為授信參考，此業據被上訴人提出
      上訴人之信用卡申請書、小額消費性貸款申請書為憑（見
      本院卷第55-62頁）。然被上訴人核發信用卡及消費借貸
      款予上訴人前，已於94年11月18日逕行向財團法人金融聯
      合徵信中心徵信查得上訴人名下有系爭房地之所有權，此
      有該中心之徵信資料附卷可參（見本院卷第115-116頁）
      ，而被上訴人取得對上訴人之執行名義後，於96年3月26
      日向財政部台灣省北區國稅局查調上訴人名下財產歸屬資
      料，查得其名下除有得勝營造有限公司投資200萬元外，
      別無其他財產等情，為被上訴人所不爭，並有被上訴人所
      提出上訴人95年度綜合所得稅各類所得資料清單、財產歸
      屬資料清單在卷可憑（見原審卷第9-10頁），據此可知被
      上訴人至遲於96年3月26日已知悉上訴人將系爭房地所有
      權移轉予他人。惟如前說明，民法第245條所謂知有撤銷
      原因，係指知悉債務人所為者為無償行為，且有害及債權
      而言，被上訴人縱然於96年3月26日已知悉上訴人將系爭
      房地所有權移轉予他人，惟其當時既未調閱系爭房地登記
      謄本，自無從得知上訴人移轉系爭房地予何人，又縱調閱
      系爭房地登記謄本得知上訴人以「買賣」為登記原因將系
      爭房地移轉登記予視同上訴人，惟亦無從得知視同上訴人
      為上訴人之女兒，進而推認知悉上訴人所為係無償行為，
      或所為有害於被上訴人之債權。準此，被上訴人自無從本
      於詐害行為行使撤銷權，除斥期間即無從進行。
    ３查被上訴人主張係於98年1月14日催收人員李亞璇撥打上
      訴人申請書上之聯絡電話，接電者為上訴人之小姑姚筱雯
      ，經其小姑告知始得知系爭房地過戶乙事，同年5月26日
      及27日向新竹縣新湖地政事務所調閱系爭不動產異動索引
      及登記謄本，方知確有房地過戶之情事，並提出與所述相
      符之催收動作記錄報告、系爭房地登記謄本為憑（見本院
      卷第92頁、原審卷第11-14頁），堪信屬實。證人姚筱雯
      雖到院否認曾於98年間接獲被上訴人向上訴人催討欠款的
      電話，並稱做證當日始知上訴人將系爭房地過戶予視同上
      訴人云云（見本院卷第68頁反面）；惟其係上訴人與視同
      上訴人之親屬，非無可能礙於親誼關係在法庭上為迴護其
      等之說詞；被上訴人既已提出98年1月14日之催收動作記
      錄報告，核與原審卷附之系爭房地登記謄本查調列印時間
      為98年5月27日相符，自堪信被上訴人主張其於斯時方知
      系爭房地遭過戶而有詐害情事，故於98年8月10日提起本
      件撤銷詐害行為訴訟，未逾1年之除斥期間等情為真。本
      件被上訴人依民法第244條第1項請求撤銷系爭房地買賣及
      所有權移轉登記行為，應未逾民法第245條規定之1年除斥
      期間。
（二）上訴人以「買賣」為登記原因，將系爭房地所有權移轉登
      記予視同上訴人，應係有償行為：
    １按民法第244條明定：「債務人所為之無償行為，有害及
      債權者，債權人得聲請法院撤銷之」，「債務人所為之有
      償行為，於行為時明知有損害於債權人之權利者，以受益
      人於受益時亦知其情事者為限，債權人得聲請法院撤銷之
      」。依此規定，債權人依民法第244條規定，撤銷債務人
      所為之無償或有償行為者，須為債務人所為者為法律行為
      ，而其法律行為有害於債權人，且其法律行為係以財產權
      為目的，如為有償之法律行為，債務人於行為時，須明知
      其行為有害於債權人，受益人於受益時，亦明知其事情，
      始足當之（最高法院42年台上字第323號判例意旨參照）
      。次按民法第244條第1、2項所稱之無償或有償行為，係
      以債務人與第三人間之行為是否互為對價關係之給付為其
      區別之標準；而買賣為雙務契約，買受人對於出賣人有交
      付約定價金之義務，出賣人對買受人則負交付標的物及使
      其取得所有權之義務，此項互負之義務即有對價關係；又
      按債務人出賣其財產非必生減少資力之結果，苟出賣之財
      產已獲得相當之對價，用以清償具有優先受償權之債務，
      則一方面減少其財產，一方面減少其債務，其對於普通債
      權人，即難謂為詐害行為（最高法院51年台上字第302號
      判例參照）。
    ２上訴人主張其經商負債急需款項，分別於95年3月7日、4
      月4日、4月25日及5月15日向訴人外楊少東分別借款5萬元
      、5萬元、20萬元及10萬元，共計40萬元；上訴人嗣欲再
      借款，訴外人楊少東要求擔保，上訴人遂於95年5月16日
      提供其所有系爭房地設定130萬元第二順位抵押權予訴外
      人楊少東，訴外人楊少東則於95年5月19日（星期五）提
      領100萬元，當日下午3時40分許交付其中90萬元借予上訴
      人，惟因已過銀行交易時間，上訴人無法存入帳戶，於是
      待95年5月22日（星期一）始入帳，業據提出訴外人楊少
      東新竹國際商業銀行新社分行之存摺影本、竹北市農會存
      單存款交易明細表、上訴人之第七商業銀行竹北分行存摺
      影本附卷為憑（見本院卷第51-52頁、原審卷第129-130頁
      ）。上訴人、視同上訴人與訴外人楊少東並於95年5月22
      日簽立借據，約定由上訴人提供系爭房地設定130萬元第
      二順位抵押權予訴外人楊少東以擔保系爭130萬元借款，
      若上訴人屆期無法還款，須將系爭房地出賣移轉予視同上
      訴人，由視同上訴人承擔系爭130萬元第二順位抵押債務
      及臺灣土地銀行260萬元之第一順位最高限額抵押債務，
      三方不須重新設定變更或辦理塗銷，由視同上訴人繼續每
      月按時繳交房貸款項；上訴人、視同上訴人同時就系爭房
      地預先簽訂買賣契約，由上訴人將系爭房地以390萬（定
      金130萬、承受臺灣土銀貸款260萬元）出售予視同上訴人
      ，此有借據、買賣契約書為證（見原審卷第125-128、11-
      14頁）。足見三方係以「上訴人如半年內未清償訴外人楊
      少東系爭130萬元借款」為停止條件，則由視同上訴人買
      受系爭房地並承擔該130萬元第二順位抵押債務及臺灣土
      地銀行260萬元第一順位最高限額抵押債務。查系爭房地
      確實於被上訴人取得執行名義前之95年5月16日即已設定
      130萬元第二順位抵押予訴外人楊少東，核與上訴人、視
      同上訴人、訴外人楊少東於95年5月22日簽訂之借據，暨
      上訴人與視同上訴人簽訂之系爭房地買賣契約內容相符，
      並有上訴人提出之前揭借款資金往來證明可佐，堪信上訴
      人主張係因無法如期返還訴外人楊少東130萬元借款，而
      依上開借據及買賣契約之約定，於95年11月10日將系爭房
      地所有權移轉登記予視同上訴人等情為真。準此，視同上
      訴人雖取得系爭房地所有權，惟須負擔系爭房地之抵押債
      務，視同上訴人係以清償貸款為支付價金之方法，並以此
      代價取得系爭房地之所有權，兩者之間應屬有對價關係。
    ３被上訴人雖辯稱：視同上訴人過戶取得系爭房地所有權後
      ，未速辦理清償塗銷抵押權事宜，且設定債務人仍為上訴
      人，訴外人楊少東亦未要求將抵押權擔保之債務人變更為
      視同上訴人名義，致系爭130萬元借款債權無法在抵押權
      擔保範圍內，實非屬常態云云。惟此或係上訴人並非習法
      之人，無抵押權從屬性之觀念所致，是否可據此推認上訴
      人及視同上訴人存有詐害被上訴人之意圖，容有疑義。而
      上訴人於停止條件未成就前即與視同上訴人預立買賣契約
      ，固然多此一舉，惟此應係保障訴外人楊少東債權之方式
      ，難謂於法未合。且按民事訴訟法第277條規定，當事人
      主張有利於己之事實者，就其事實有舉證責任，而債權人
      對債務人債權存在且受詐害之事實，為權利發生之要件，
      債權人就此利己之權利發生事實，自應負舉證責任。查被
      上訴人對於系爭借據、買賣契約書之形式真正並不爭執，
      雖辯稱買賣流程有違常情，係虛偽買賣云云，惟未積極舉
      證以實其說，自難認其所辯系爭房地之買賣係無償詐害行
      為可採。
    ４此外，上訴人主張(1)系爭房地移轉過程中，所支出之費用
      包括稅費及代書費6萬元、95年設定抵押權費用5,460元、
      95年房屋稅3,356元、友邦產物保險房屋地震險1,459元、
      視同上訴人銀行信用查詢費4,500元，共計74,775元（見
      本院卷第83-90頁）；(2)視同上訴人代上訴人支付系爭房
      地95年5月份之貸款26,000元；(3)上訴人向土地銀行之貸
      款餘額，至95年5月份尚有60萬元、1,003,739元、896,00
      9元，共計2,499,748元（見原審卷第96、100、104頁及本
      院卷第72-74頁）；(4)總計款項2,600,523元尚未償還或由
      視同上訴人支付。又再加計前開向訴外人楊少東借貸之13
      0萬元，共約390萬元。經查，視同上訴人承擔之390萬元
      債務雖與上訴人於原審自承系爭房地95年10月移轉登記當
      時市價約420至430萬元有所差距（見原審卷第133頁），
      惟房地產價值本有浮動，上開差價並非過鉅，且參諸上訴
      人於原審表示油漆脫落、漏水需修復等情（見原審卷第13
      3頁），尚難認視同上訴人承擔系爭房地390萬元抵押債務
      非相當之對價而有害於被上訴人之債權；又縱認為該等價
      差有損被上訴人之債權，惟因系爭房地買賣係有償行為，
      已如前述，被上訴人既未主張民法第244條第2項之有償詐
      害行為，且未舉證證明該條項關於「債務人於行為時明知
      有損害於債權人之權利」及「受益人於受益時亦知其情事
      」等節，故此部分本院自無從審酌。
（三）綜前所述，被上訴人請求撤銷系爭房地買賣及所有權移轉
      登記行為，未逾民法第245條規定之1年除斥期間；視同上
      訴人係以清償貸款為支付價金之方法，並以此代價取得系
      爭房地之所有權，兩者之間應有對價關係，故上訴人以「
      買賣」為登記原因，將系爭房地移轉登記予視同上訴人，
      為有償行為。從而，被上訴人基於民法第244條第1項無償
      詐害行為之規定，訴請撤銷被上訴人系爭房地之買賣及所
      有權移轉登記行為，並訴請塗銷其所有權移轉登記，為無
      理由，應予駁回。原審判決命上訴人及視同上訴人間系爭
      房地於95年10月12日所為買賣行為及95年11月10日所為所
      有權移轉登記行為，應予撤銷；暨視同上訴人應將前項所
      有權移轉登記予以塗銷，回復登記所有權為上訴人所有，
      尚有未洽，上訴意旨指摘原判決不當，求予廢棄改判，為
      有理由，自應由本院予以廢棄改判如主文第二項所示。
五、本案事證已臻明確，兩造其餘主張陳述及所提之證據，經審
    酌後認均與本件結果無違，爰不再予論述，附此敘明。
六、據上論結，本件上訴為有理由，依民事訴訟法第436條之1、
    第450條、第78條，判決如主文。
中    華    民    國    99    年    12    月    31    日
                  民事第一庭  審判長法  官  王銘勇
                                    法  官  梁智賢
                                    法  官  吳靜怡
以上正本，係照原本作成。
如對本判決上訴，須於判決送達後20日內向本院提出上訴狀。
如委任律師提起上訴者，應一併繳納上訴審裁判費。
中    華    民    國    100    年    1    月    3    日
                             書記官  馮玉玲

司法院資訊處製作；財團法人民間司法改革基金會備份。
